---
title: "Indicador 2. Presión económica de la movilidad"
author: "Medellín – FPE"
date: "`r Sys.Date()`"
output:
  pdf_document: default
  html_document: default
---
```{r set knitr options, echo = FALSE}
knitr::opts_chunk$set(echo = FALSE, message = FALSE, warning = FALSE)
```

```{r setup, echo = FALSE, message=FALSE, warning=FALSE}
library(tidyverse)
library(scales)
```

```{r, echo = FALSE}
base_dir <- "C:/Users/danie/OneDrive/Escritorio/Natura/FPE"

input_dir <- file.path(base_dir, "Input")
output_dir <- file.path(base_dir, "Indicador 2/Medellin")

dir.create(output_dir, showWarnings = FALSE)

```


# 1. Introducción

Este indicador mide la presión económica de la movilidad, entendida como la carga monetaria que representa el transporte cotidiano para las personas.
Desde la Ecología Política Feminista (FPE), el costo del transporte no es un factor neutral, sino un mecanismo de inclusión o exclusión, mediado por la economía política urbana (Sundberg, 2017; Resurrección, 2017).

# 2. Base de datos

```{r}
dataset <- readxl::read_excel(
  file.path(input_dir, "BD Base Movilidad Cali 2025_V01_Cliente.xlsx")
)

head(dataset, 10)
```


# 3. Preparación de variables

## 3.1 Género
```{r, echo = FALSE}
dataset <- dataset %>%
mutate(
genero_agregado = case_when(
p40 == "Hombre" ~ "Hombre",
p40 == "Mujer" ~ "Mujer",
p40 %in% c("Otras identidades de género", "Prefiere no responder") ~ "Otros / No responde",
TRUE ~ NA_character_
)
)

```


## 3.2 Estrato socioeconómico
```{r, echo = FALSE}
dataset <- dataset %>%
mutate(
p9_estrato3 = case_when(
p9Estrato %in% c("Estrato 1", "Estrato 2") ~ "Bajo",
p9Estrato %in% c("Estrato 3", "Estrato 4") ~ "Medio",
p9Estrato %in% c("Estrato 5", "Estrato 6") ~ "Alto",
TRUE ~ NA_character_
)
)
```

## 3.3 Gasto en transporte

```{r, echo=FALSE}
niveles_p10 <- c(
  "Menos de 100 mil pesos",
  "Entre 100 y 300 mil pesos",
  "Entre 300 mil y 500 mil pesos",
  "Más de 500 mil pesos"
)

dataset <- dataset %>%
  mutate(
    p10_limpio = na_if(p10, "No sabe/no responde"),
    p10_ordinal = factor(p10_limpio, levels = niveles_p10, ordered = TRUE)
  )
```

# 4. Construcción del indicador

## 4.1 Distribución general del gasto (P10)
```{r, echo=FALSE}
tabla_gasto <- dataset %>%
  filter(!is.na(p10_ordinal)) %>%
  count(p10_ordinal) %>%
  mutate(porcentaje = n / sum(n))

tabla_gasto
```


```{r, echo=FALSE}
ggplot(tabla_gasto, aes(x = p10_ordinal, y = porcentaje)) +
  geom_col() +
  scale_y_continuous(labels = percent_format(accuracy = 1)) +
  labs(
    x = "Gasto mensual en transporte",
    y = "Porcentaje",
    title = "Distribución del gasto mensual en transporte"
  ) +
  theme_minimal() +
  theme(axis.text.x = element_text(angle = 25, hjust = 1))
```

Los resultados para Medellín muestran que el gasto mensual en transporte se concentra mayoritariamente en los rangos más bajos. Aproximadamente el 85\% de las personas encuestadas reporta un gasto inferior a 300 mil pesos mensuales, distribuyéndose principalmente entre menos de 100 mil pesos (40,8\%) y entre 100 y 300 mil pesos (44,1 \%). Los rangos de gasto superiores a 300 mil pesos representan una proporción minoritaria de la población.

Desde la Ecología Política Feminista, esta distribución sugiere que la movilidad cotidiana en Medellín se organiza predominantemente bajo restricciones económicas. El bajo nivel de gasto agregado no debe interpretarse como una preferencia generalizada por opciones de movilidad de bajo costo, sino como una señal de los límites materiales que estructuran el acceso a la ciudad y condicionan las prácticas de desplazamiento (Sundberg, 2017).

## 4.2 Presión económica por estrato 
```{r}
tabla_estrato <- dataset %>%
  filter(!is.na(p10_ordinal), !is.na(p9_estrato3)) %>%
  count(p9_estrato3, p10_ordinal) %>%
  group_by(p9_estrato3) %>%
  mutate(porcentaje = n / sum(n)) %>%
  ungroup()

tabla_estrato
```


```{r}
ggplot(tabla_estrato, aes(x = p9_estrato3, y = porcentaje, fill = p10_ordinal)) +
  geom_col(position = "fill") +
  scale_y_continuous(labels = percent_format(accuracy = 1)) +
  labs(
    x = "Estrato socioeconómico",
    y = "Distribución porcentual",
    fill = "Gasto",
    title = "Distribución del gasto en transporte por estrato"
  ) +
  theme_minimal()
```

Al analizar el gasto en transporte por estrato socioeconómico, se observan diferencias claras en la forma en que se distribuye la presión económica de la movilidad. En el estrato bajo, casi la mitad de las personas (49,7 \%) se concentra en el rango de menos de 100 mil pesos, y más de un tercio adicional en entre 100 y 300 mil pesos. Esto indica que la movilidad en estos grupos está fuertemente condicionada por la capacidad económica, con una presencia muy limitada en los rangos de gasto más altos.

En contraste, en el estrato alto la mayor proporción de personas se ubica en el rango de entre 100 y 300 mil pesos (56,2 \%), y se observa una mayor participación relativa en los rangos de gasto superiores, incluyendo entre 300 y 500 mil pesos y más de 500 mil pesos. Desde la FPE, este patrón sugiere que el costo del transporte no opera de la misma manera para todos los grupos sociales: mientras que en los estratos bajos el gasto actúa como una restricción estructural, en los estratos altos existe una mayor capacidad de absorción del costo, reduciendo su efecto excluyente (Resurrección, 2017).

### 4.3 Presión económica por género

```{r}
tabla_genero <- dataset %>%
  filter(!is.na(p10_ordinal), !is.na(genero_agregado)) %>%
  count(genero_agregado, p10_ordinal) %>%
  group_by(genero_agregado) %>%
  mutate(porcentaje = n / sum(n)) %>%
  ungroup()

tabla_genero
```

```{r}
ggplot(tabla_genero, aes(x = genero_agregado, y = porcentaje, fill = p10_ordinal)) +
  geom_col(position = "fill") +
  scale_y_continuous(labels = percent_format(accuracy = 1)) +
  labs(
    x = "Género",
    y = "Distribución porcentual",
    fill = "Gasto",
    title = "Distribución del gasto en transporte por género"
  ) +
  theme_minimal()
```

El análisis por género muestra distribuciones muy similares del gasto mensual en transporte entre hombres y mujeres. En ambos grupos, el gasto se concentra mayoritariamente en los rangos inferiores a 300 mil pesos, con proporciones prácticamente equivalentes en menos de 100 mil pesos y entre 100 y 300 mil pesos. Los rangos de gasto más elevados representan una fracción reducida tanto para hombres como para mujeres.

Desde una perspectiva de Ecología Política Feminista, la similitud en el gasto monetario no debe interpretarse como ausencia de desigualdad de género en la movilidad. La FPE advierte que el género no siempre se expresa en diferencias directas de gasto, sino en la forma en que esa presión económica se articula con otras dimensiones de la vida cotidiana, como la organización del tiempo, las responsabilidades de cuidado y la exposición a riesgos. En este sentido, el indicador muestra que el gasto por sí solo no captura todas las desigualdades de género asociadas a la movilidad.

## 4.4 Cruce estrato x género

```{r}
tabla_estrato_genero <- dataset %>%
  filter(!is.na(p10_ordinal), !is.na(p9_estrato3), !is.na(genero_agregado)) %>%
  count(p9_estrato3, genero_agregado, p10_ordinal) %>%
  group_by(p9_estrato3, genero_agregado) %>%
  mutate(porcentaje = n / sum(n)) %>%
  ungroup()

tabla_estrato_genero
```

```{r}
ggplot(tabla_estrato_genero,
       aes(x = p9_estrato3, y = porcentaje, fill = p10_ordinal)) +
  geom_col(position = "fill") +
  facet_wrap(~ genero_agregado) +
  scale_y_continuous(labels = scales::percent_format(accuracy = 1)) +
  labs(
    x = "Estrato socioeconómico",
    y = "Distribución porcentual",
    fill = "Gasto mensual en transporte (P10)",
    title = "Presión económica de la movilidad por estrato y género"
  ) +
  theme_minimal()
```

El cruce entre estrato socioeconómico y género permite una lectura interseccional más fina de la presión económica de la movilidad en Medellín. En el estrato bajo, tanto hombres como mujeres concentran su gasto en los rangos más bajos, particularmente en menos de 100 mil pesos, lo que evidencia que las restricciones económicas estructurales afectan a ambos grupos. Sin embargo, se observan ligeras variaciones en la distribución interna que sugieren diferencias en la forma en que la presión económica se experimenta dentro del mismo estrato.

En el estrato alto, las distribuciones por género son muy similares, con una mayor concentración en entre 100 y 300 mil pesos y una presencia comparable en los rangos superiores. Este patrón refuerza una lectura central de la FPE: el género opera en interacción con la clase social, y sus efectos sobre la movilidad se intensifican o atenúan según la posición socioeconómica. Las desigualdades no responden a un solo eje, sino a la combinación de múltiples relaciones de poder.